【裁判字號】    94,訴,613
【裁判日期】    950811
【裁判案由】    偽造文書等
【裁判全文】
臺灣高雄地方法院刑事判決               94年度訴字第613號
公  訴  人  臺灣高雄地方法院檢察署檢察官
被      告  丙○○
選任辯護人  黃振銘  律師
            賴玉山  律師
上列被告因偽造文書等案件，經檢察官提起公訴（94年度偵字第
577 號），本院判決如下：
    主  文
丙○○無罪。
    理  由
一、公訴意旨略以：被告丙○○原係乙○○○保險股份有限公司
    （下稱乙○○○公司）鳳山展區主任，負責代保戶申請保單
    質押貸款等業務，深諳乙○○○公司保單質押貸款之作業流
    程，於任職期間，竟基於意圖為自己不法所有及行使偽造私
    文書之概括犯意，利用其得以代保戶送件申請保單質押貸款
    之便，分別於85年7月4 日及同年11月18日，連續冒用其經
    手保戶己○○（已歿）及丁○○之名義，在不詳處所，偽造
    保單借款申請書二紙，並分別在其上偽造渠二人署名及印文
    後，持向乙○○○公司辦理保單質押借款，分別申請貸款金
    額為新臺幣（下同）1 萬8,000 元及18萬5,000 元，致乙○○○公司辦理保單質押貸款承辦人員陷於錯誤，而予以准貸
    ，分別交付前開數額之款項予丙○○，均足生損害於乙○○○公司對於放款管理之正確性及己○○、丁○○本人。嗣於
    丁○○察覺每期應繳納之保費金額徒增後，經向國泰公司查
    詢，始知悉上情，因認被告涉有刑法第216 條、第210 條行
    使偽造文書、第339 條第1 項詐欺取財罪嫌云云。
二、按犯罪事實應依證據認定之，無證據不得認定犯罪事實；又
    不能證明被告犯罪或其行為不罰者，應諭知無罪之判決，刑
    事訴訟法第154 條第2 項第301 條第1 項分別定有明文。
    次按「犯罪事實應依證據認定之，所謂證據，須適於為被告
    犯罪事實之證明者，始得採為斷罪資料。」、「認定犯罪事
    實所憑之證據，雖不以直接證據為限，間接證據亦包括在內
    ；然而無論直接或間接證據，其為訴訟上之證明，須於通常
    一般之人均不致有所懷疑，而得確信其為真實之程度者，始
    得據為有罪之認定」，又認定不利於被告之事實，須依積極
    證據，苟積極證據不足為不利於被告事實之認定時，即應為
    有利於被告之認定，更不必有何有利之證據，最高法院53年
    臺上字第2750號、76年臺上字第4986號、30年上字第816 號
    判例亦分別著有明文可資參照。尚且，刑事訴訟法第161 條
    已於91年2 月8 日修正公布，其第1 項規定：檢察官就被告
    犯罪事實，應負舉證責任，並指出證明之方法。因此，檢察
    官對於起訴之犯罪事實，應負提出證據及說服之實質舉證責
    任。倘其所提出之證據，不足為被告有罪之積極證明，或其
    指出證明之方法，無從說服法院以形成被告有罪之心證，基
    於無罪推定之原則，自應為被告無罪判決之諭知，最高法院
    92年臺上字第128 號判例明揭此旨。申言之，刑事訴訟制度
    受「倘有懷疑，則從被告之利益為解釋」、「被告應被推定
    為無罪」原則所支配，故得為訴訟上證明者，無論為直接或
    間接證據，須客觀上於吾人一般社會生活經驗均不致有所懷
    疑，而達於確信之程度者，且除認定被告犯罪之外，無從本
    於同一事證為其他有利於被告之合理推斷，始可以之為不利
    之認定，倘其證明尚未達於確信之程度，而有合理可疑存在
    時，即難據為被告有罪之認定。
三、本件公訴人認被告丙○○涉有刑法第216 條、第210 條之行
    使偽造文書罪、第339 條第1 項之詐欺取財罪嫌，無非係以
    前揭犯罪事實業據(一)告訴人之代理人戊○○指訴歷歷；並有
    (二)證人丁○○之證述；(三)己○○、丁○○所出具未以保單質
    押借款之聲明書；(四)被告所填寫之保單借款申請書，為其論
    據。訊據被告丙○○固坦承於上開時、地，以己○○、丁○○之名義，填載系爭保單借款申請書，並持之向乙○○○公
    司辦理借款等情，惟堅決否認有何偽造文書及詐欺取財之犯
    行，辯稱：伊係經由己○○及丁○○之委託，始辦理保單借
    款，所貸得之款項均係用來繳納己○○、丁○○之保費等語
    。
四、經查：
  (一)按被告以外之人於審判外之言詞或書面陳述，除法律有規定
    者外，不得作為證據，刑事訴訟法第159 條第1 項定有明文
    。告訴人於偵查中所提出之告訴狀、證人己○○、丁○○所
    出具未以保單質押借款之聲明書、告訴人之代理人戊○○於
    警詢中之證述，依首揭法條規定，原則上均無證據能力。然
    被告以外之人於審判外之陳述，雖不符刑事訴訟法第159 條
    之1 至之4 條之規定，而經當事人於審判程序同意作為證據
    ，法院審酌該言詞陳述或書面陳述作成時之情況，認為適當
    者，亦得為證據，此刑事訴訟法第159 條之5 亦定有明文。
    本件被告及其辯護人於準備程序本院訊問時對證據能力亦不
    爭執，且至言詞辯論終結前，就前開告訴人於偵查中所為之
    書面陳述，及證人所為之書面聲明與警詢中之證述之證據能
    力，均表明不予爭執（見本院95年7 月24日審判筆錄第12頁
    ），是本件認為容許渠等書面與言詞陳述之證據能力，亦無
    不當，應依刑事訴訟法第159 條之5 之規定，認上開證人等
    之書面與言詞陳述均具有證據能力，合先敘明。
  (二)次按，被告以外之人於偵查中向檢察官所為陳述，除顯有不
    可信之情況者外，得為證據，刑事訴訟法第159 條之1 第2
    項定有明文。偵查中對被告以外之人（包括證人、鑑定人、
    告訴人、被害人及共同被告等）所為之偵查筆錄，或被告以
    外之人向檢察官所提之書面陳述，性質上均屬傳聞證據。惟
    現階段刑事訴訟法規定檢察官代表國家偵查犯罪、實施公訴
    ，依法其有訊問被告、證人及鑑定人之權，證人、鑑定人且
    須具結，而實務運作時，檢察官偵查中向被告以外之人所取
    得之陳述，原則上均能遵守法律規定，不致違法取供，其可
    信度極高，職是，被告以外之人前於偵查中已具結而為證述
    ，除反對該項供述得具有證據能力之一方，已釋明「顯有不
    可信之情況」之理由外，不宜以該證人未能於審判中接受他
    造之反對詰問為由，即遽指該證人於偵查中之陳述不具證據
    能力。本案證人丁○○、於檢察官偵查中所為之陳述，其未
    曾提及檢察官在偵查時有不法取供之情形，依上說明，其於
    偵查中之證言自均具有證據能力。
  (三)按刑法第210 條之偽造文書，以無制作權之人冒用他人名義
    而制作該文書為要件之一，如果行為人基於他人之授權委託
    ，即不能謂無制作權，自不成立該條之罪；又告訴人之告訴
    ，係以使被告受刑事訴追為目的，是其陳述是否與事實相符
    ，仍應調查其他證據以資審認，最高法院47年臺上字第226
    號、52年臺上字第1300號判例分別著有明文。本件被告丙○○對於系爭保單借款借據2 份，正面「立據人要保人」欄，
    及背面「聲明人」欄上，己○○與丁○○之簽名及印文，皆
    為被告所簽署與蓋章乙節，均坦承不諱，並有上開保單借款
    借據附卷可證，是被告究有無成立行使偽造私文書及詐欺取
    財罪，厥為被告有無經由己○○與丁○○之授權，填具系爭
    保單借款借據，嗣乙○○○公司撥款後以之用以繳納保費？
    質之證人丁○○於本院95年7 月24日審理時具結證稱：「（
    問：你有沒有在73年12月15日在乙○○○辦理增值一二三養
    老保險？）有。（問：保險期間20年滿期？）對。（問：73
    年你投保之後是否都擔任遠洋船員？）是。（問：保費你怎
    麼繳？）時間到了，保單繳費單也到了，國泰業務員就去我
    家裡的人收。。（問：收錢的時候收據有沒有給你？）我不
    知道，我大部分都在跑船，我家人會幫我處理。（問：你在
    87 年10 月12日有沒有去申請補發保單？）有。（問：你申
    請補發之後，你有沒有拿到補發的正本？）有。（問：你為
    什麼要申請補發這張保單？）那時候因為保單後面有貸款資
    料，我又沒有貸款。（問：你是因為保單後面有貸款，所以
    你才申請補發的嗎？）那張保單後面有貸款紀錄，之前有用
    膠水蓋住我沒有發現，發現之後我才詢問國泰。（問：補發
    的正本你有沒有看？）有。（問：在92年11月14日你有沒有
    簽1份 聲明書？？）有。（問：這張保單是不是93年12月15
    日滿期？）是。（問：你投保之後，是否將保單寄放在丙○○那裡？）剛開始有，之後沒有了，之後全家搬到高雄之後
    ，就把保單拿回來了。（問：保單是誰向丙○○拿回來的？
    ）我家人發現有偷貸款之後才拿回來的。（問：保單沒有在
    你家人手中，你家人怎麼知道偷貸款的事？）因為有貸款保
    費會增加，經詢問來收保費的業務員之後才知道保單有辦理
    貸款。（問：既然將保單拿回來了，為什麼要申請補發？）
    因為原保單有記載辦理貸款的部分有被人用膠水封起來。（
    問：你一開始投保的時候，你有沒有向丙○○講說保費要怎
    麼繳？）有，當時我父親住在丙○○的媽媽家即我阿姨家，
    所以都向我父親收。（問：是誰去收保費的？）我不知道，
    我沒有接觸過業務員。（問：為什麼你在87年就知道丙○○
    偷貸款，為什麼到92年才申訴？）我87年就去申訴了，但是
    國泰一直沒有處理，只是敷衍我而已，後來我又出海了。（
    問：國泰五年來都沒有處理，你還繳保費，如果你不處理，
    滿期後貸款金額會扣掉？）國泰一直在敷衍我。（問：你知
    道你的保單被偷貸款之後，有沒有去找被告？）找不到被告
    。（問：你說你已經將保單原本拿回來，為什麼被告還有你
    的保單原本？）我剛剛講的拿回來的保單還有被膠水黏住的
    有保單貸款紀錄的保單是我媽媽的保單。（問：你說後來有
    從丙○○那裡拿回來的保單是誰的保單？）我的。（問：你
    媽媽的保單呢？）在我家。（問：為什麼你有拿回保單正本
    為什麼保單正本還會在辯護人那邊？）我發現我媽媽的保單
    正本記載有辦理貸款紀錄的部分被膠水黏住，還有我的保單
    保費增加，我想要去拿回來，但是找不到被告所以都沒有拿
    回來過。（問：你媽媽的保單是放在誰那裡？）在被告的妹
    妹那裡。（問：為什麼你媽媽的拿的回來，你的保單卻拿不
    回來？）因為我都在跑船。（問：你媽媽去拿的時候，為什
    麼不連你的一起拿回來？）我媽媽不認識字。（問：你媽媽
    既然不認識字，怎麼發現保單有貸款？）是我發現我媽媽的
    保單有貸款的。（問：為什麼你媽媽找的到被告的妹妹，而
    你卻找不到被告？）被告那時候已經不在國泰了。（問：你
    去申請補發保單的時候，是否已經知道被偷貸款了？）當時
    就是因為知道被貸款，所以才去申請補發保單。（問：當時
    被告還在國泰任職，為什麼你找不到被告？）我對保險跟時
    間都沒有概念。」等語。可知，證人丁○○於87年10月12日
    向乙○○○公司申請補發保單正本之前，即知悉系爭保單已
    辦理保單借款，然卻遲至93年11月14日始出具聲明書表明並
    未向乙○○○公司以保單借款（見92年度發查字第6177號卷
    第5頁） ，而依證人丁○○所述，其之所以發現保單有辦理
    貸款，乃因保單上載有貸款紀錄之欄位遭人以膠水黏貼封住
    ，經本院再三確認，證人丁○○始稱該遭人黏貼借款之保單
    ，係其母親之保單，而非以證人丁○○為被保險人之保單即
    系爭保單，是證人是否果如其所述，對於被告以辦理保單質
    借之款項繳納保險費乙節，毫不知情，亦未有何授權？實不
    無疑義；其何須屢屢於檢察官偵訊時（見93年度他字第1878
    號卷第43頁），及本院審理時強調係因為保單借款欄遭人黏
    貼封住，始發現保單已為人所質借？有無為領取足額保險給
    付而張冠李戴，以掩飾授權被告辦理貸款之事實？參以，被
    告迄本院審理時，既始終持有證人丁○○之保單正本，而證
    人復長年從事船員工作，多半不在國內，復經本院函詢乙○○○公司，辦理保單貸款前後，每期保險費之應繳金額與保
    單是否質押借款無關，而系爭保單之繳費方式，為半年一期
    ，每期應繳納金額為9,772 元，有該公司94年12月9 日刑事
    陳報狀及所附繳費紀錄表在卷為憑，是證人丁○○陳稱係因
    每期保費增加，方注意系爭保單已辦理質借一事，亦顯有可
    疑；尚且，證人丁○○既自述早已知悉保單為人持向乙○○○公司辦理質借，又陳稱猶繼續繳納保費，而保費金額尚每
    有增加，則何以甘願如期繳納保費？且未保存任何繳納保費
    收據資為憑證？竟逾補發正本後5 年始行申訴？其目的何在
    ？在在啟人疑竇。故而，證人丁○○上開證述實不無可議之
    處，本院無從確認其真實性，自難遽為不利於被告之認定，
    被告所辯係因證人丁○○長年在外，故受其委託以辦理保單
    質借之方式繳納保險費等情，尚非無稽。
  (四)其次，證人即己○○之妻甲○○於本院95年1 月18日審理時
    具結證稱：「（問：己○○過世前有無跟你提及本件系爭保
    單的事情？）我與己○○結婚前，己○○是將保單放在被告
    那邊，結婚之後，被告都會親自來收保費，我跟被告說要將
    保單拿回來，這樣我們才知道所繳的是哪一筆費用。（問：
    本件系爭保單是於83年8 月就滿期給付，於83年8 月之後有
    無聽過己○○說為了保險金的事情與被告有無任何糾葛？）
    沒有任何糾葛。（問：有無聽過己○○要跟被告拿保單的正
    本或因保單滿期要求被告給保險金的事情？）該拿的保單已
    經拿回來了，我們與被告間當時並無任何保險上的糾葛。（
    問：？）。（問：系爭保單正本有無在你那裡？）於己○○
    死後保單就拿回去公司了。（問：該保單原本是放在被告那
    裡或是己○○那裡？）我們結婚時，就將全部的保單拿回來
    了。（問：何時結婚？）80年1 月1 日。（問：己○○有無
    以該保單向國泰公司貸款？）己○○的保單幾乎都有貸款，
    因有時保費到期，身上沒有現金，就會以保單去辦理貸款來
    繳保費。（問：被告有無幫己○○處理過貸款的事情？）有
    的。（問：於何時？）就是要繳保費不方便時，就會找被告
    幫忙，就拿保單去辦理貸款借錢出來繳保費。（問：本件系
    爭保單是何種類保單？）是終身的，該保單是繳了6 年之後
    就滿期，滿期後先領回一筆錢，後來死亡時又可以領回一筆
    錢。（問：保費是如何交？）若是被告負責，就由被告來收
    ，在我們結婚之前保費繳付之情形我不清楚，結婚之後，被
    告來收保費時，就由己○○開支票給被告。（問：以保單去
    借款，保險公司的貸款都如何給你們？）以前都是給現金。
    （問：拿到貸款之款項後如何使用？）用來繳保費。（問：
    貸款如何交？）就是以保養保之方式，以乙保單的貸款來繳
    甲保單的保費。（問：結婚之後為何去將所有保單拿回來？
    ）我是跟己○○說保單應該放在我們這邊，是為了保障我們
    自己，將保單拿回來才知道是要繳何筆保費。（問：滿期之
    後，保單都會收回去？）如果是終身的話，會給一筆滿期金
    ，該筆滿期金拿扣除貸款的金額，保單會等到保險人過世之
    後，保險公司才會收回去。（問：你稱有以保單去借款，會
    在保單背後備註，是於何處備註？）就在保單後面備註欄備
    註。（問：你剛才稱若去辦理貸款會有收據？）我的意思是
    會在保單後面備註欄註記，事後會有利息單。」等語。可知
    ：1.己○○與證人甲○○於80年1 月1 日結婚之後，即已將
    系爭保單正本自被告處取回；2.己○○有「以保養保」即以
    辦理保單質借之方式，繳納保險費與貸款；3.辦理貸款之保
    單，保險公司會於保單上註記，嗣後並有利息單；4.己○○
    與被告之間，並無任何有關保險部分之糾葛。是故，己○○
    所有之保單既已收回由己○○夫婦保管，且辦理質借之保單
    縱未有所註記，嗣後仍會有利息單，己○○復於93年1 月12
    日死亡之後，證人甲○○猶向乙○○○公司申請給付理賠金
    ，倘被告確有從中上下其手，何以未見己○○或甲○○向被
    告求證或質疑？而系爭保險之要保人為楊莊美玲即己○○之
    前妻，固為被告以往之同事，然證人甲○○與被告並無何等
    特殊情誼自無予以迴護之必要，是其於本院所述，與被告並
    無任何保險上之糾葛，實足堪採信；證人甲○○既已陳明，
    己○○多有以保養保，其保單幾乎都有辦理貸款等情，已如
    前述，顯然非侷限於以系爭保單所申請之貸款，專用以繳納
    系爭保單保險費之情形，故系爭保單縱已滿期而無須再行繳
    納保險費，亦不足推翻被告所辯辦理保單質借係用以繳納保
    費之說辭；況，被告供陳係以自己名義之支票，先行代為繳
    納保費，俟票據到期時即辦理保單貸款，而將款項匯至伊之
    帳戶（見本院94年6 月21日準備程序筆錄第2 、3 頁），是
    以，如有多筆保單同時以此方式操作繳納保險費，自仍須有
    所會算，而此適足以證明被告供陳己○○於辦理18,000之貸
    款後，尚積欠被告39,673元等情，自非虛妄。
  (五)是故，檢察官所舉證據既不足以認定被告有何冒用他人名義
    ，未經授權而偽造私文書之犯行，同理，即無法證明被告有
    何施用詐術致令乙○○○公司陷於錯誤而撥款之情事，自難
    僅憑告訴人或其代理人之指述，遽認被告涉有上開犯行。
五、綜上所述，系爭保單辦理質借後，由被告領取之現金無須簽
    收，然仍須將客戶所簽收之回執繳回公司乙節，業據證人戊○○於本院審理時結證無誤（見95年1 月18日審判筆錄第11
    、12頁），被告復於本院審理時明確陳稱，系爭2 份保單所
    辦理質借之款項，均係由其所簽收（見本院95年7 月24日審
    判筆錄第19頁），然己○○與丁○○之保單借款收據業已滅
    失，有乙○○○公司95年7 月7 日刑事陳報狀附卷可佐，職
    是，乙○○○公司是否早已明知系爭保單辦理質借，乃為己○○、丁○○所由授權或委託等情？否則前後多次之貸款，
    其簽收人既非本人亦非家屬，乙○○○公司何以未曾有所質
    疑？又何須遲至多年之後始行提出告訴？而提出告訴之際，
    復未就相關保單正本、繳費收據、繳款紀錄、貸款收據等物
    證加以保存，此項證據之偏在，復為被告個人所無法提出以
    資為有利之證據，是告訴人提出告訴之目的究為何在，自令
    人匪夷所思？公訴人既未提出任何被告自要保人收取保險費
    之憑證，而系爭保單之保險費確為被告以自己名義所開立之
    支票繳納，前開所舉之證據亦無法排除由要保人委託或授權
    被告以辦理保單質借之款項，用以償還被告所墊付之保險費
    之情形，其無法排除合理之懷疑，即使人產生確信之程度，
    不足為被告有罪之積極證明，自不得僅憑告訴人或其告訴代
    理人不利於被告之指訴，而遽為被告不利之認定；此外，復
    查無其他積極證據足認被告有何行使偽造私文書與詐欺取財
    之犯行，不能證明被告犯罪，揆諸首揭法律條文及判例說明
    ，自應諭知被告無罪之判決，以免冤抑。
據上論斷，應依刑事訴訟法第301 條第1 項，判決如主文。
中    華    民    國    95    年    8     月    11    日
                  刑事第十一庭  審判長法  官  何秀燕
                                      法  官  林揚奇
                                      法  官  戰諭威
以上正本證明與原本無異。
如不服本判決，應於判決送達後10日內，向本院提出上訴狀。
中    華    民    國    95    年    8     月    11    日
                                      書記官  林佳蓉


司法院資訊處製作；財團法人民間司法改革基金會備份。
